Inventaris van het archief van het Huis van Arrest te Brielle, 1846-1877
Nationaal Archief, Den Haag
Strafinstellingen te Brielle
Strafinstellingen Brielle
1846-1877
32414
0.40 meter; 14 inventarisnummers.
Normale geschreven en gedrukte documenten, geen bijzondere handschriften.
Nationaal Archief, Den Haag
Huis van Arrest te Brielle 1811-1889
Het archief van de Strafinstellingen te Brielle bevat onder ander registers van inschrijvingen van gedetineerden, registers van inschrijvingen van gegijzelden om schulden en een register van voorlopig aangehoudenen.
Archiefvorming
Geschiedenis van de archiefvormer
Geschiedenis
In Brielle was in 1623 het Gemeene lands- en stadsgevangenhuis gebouwd, een hoog vierkant gebouw, dat zowel de Waag als de gevangenis bevatte.
J. Klok, 'Een en ander over de oude gevangenis in Brielle' in Zuid-Holland, tweemaandelijks orgaan van de Historische Vereniging voor Zuid-Holland, XII (1966), 30.
Bij de invoering van het 'Arrêté sur l'Organisation des Prisons' in 1811 werd de gevangenis tot Huis van Arrest bestemd, omdat Brielle de hoofdplaats was van het gelijknamige arrondissement.
In 1857 oordeelde P.W. Alstorphius Grevelink in zijn rapport dat het Huis van Arrest tot de slechtste gevangenissen hoorde, die hij tijdens zijn inspectiereis bezocht had. Het was overbevolkt en er bestond geen enkele mogelijkheid om de gevangenen te luchten, wat erg ongezond kon zijn, vooral tijdens grote hitte. Daarnaast waren er weinig vertrekken, zodat zowel de veroordeelden en onveroordeelden als de jeugdigen en volwassenen moeilijk gescheiden konden worden.
P.W. Alstorphius Grevelink, Rapport van den Inspecteur der Gevangenissen betreffende zijne inspectiereis, gedaan in 1857, uit het oogpunt van cellulaire opsluiting ('s-Gravenhage 1857), 25, RAZH, Strafinstellingen 's-Gravenhage, inv.nr 911.
In 1877 werd het arrondissement Brielle door de reorganisatie van de rechterlijk macht opgeheven. Dientengevolge hield het Huis van Arrest op te bestaan en bleef alleen het Huis van Bewaring over. Ook veranderde de naam van het bestuur van College van Regenten in College van Toezicht.
Bij de herindeling van de huizen van bewaring in 1886
Zie het Koninklijk Besluit van 2 juli 1886, nr. 36.
werd Brielle aangewezen als een van de plaatsen buiten de arrondissementshoofdplaats waar een huis van bewaring gevestigd zou zijn, waarbij de overweging gemaakt werd, dat uit de praktijk zou moeten blijken of er daar behoefte zou zijn aan zo'n huis. Reeds in 1888 bleek een aantal huizen van bewaring overbodig, waarvan Brielle er een was. Met ingang van 1 januari 1889 werd de instelling opgeheven.
Zie Algemeen Rijksarchief, Tweede Afdeling, Archief van het Kabinet des Konings, 1841-1897, inv.nr. 2865, Koninklijk Besluit van 3 november 1888, nr. 20.
Geschiedenis van het archiefbeheer
In 1988 werden tussen de archiefbescheiden van de Gevangenis en het Huis van Bewaring te Rotterdam drie registers van het Huis van Arrest te Brielle aangetroffen (inventarisnummers 11-13). In 1994 werd in het Gemeentearchief van Brielle een groot gedeelte van het archief van het College van Regenten, later het College van Toezicht gevonden.
De in 1988 en in 1994 gevonden archiefbescheiden zijn vervolgens aan het Rijksarchief in Zuid-Holland overgedragen.
De rechtstitel is (nog) onbekend
Inhoud en structuur van het archief
3.05
Inhoud
Aanwijzingen voor de gebruiker
Voor informatie over de registers van gedetineerden en complementaire archieven wordt de gebruiker verwezen naar de Algemene Inleiding, XXI-XXIV.
Aanwijzingen voor de gebruiker
Openbaarheidsbeperkingen
Volledig openbaar.
Materiële beperkingen
Het archief kent geen materiële beperkingen.
Aanvraaginstructie
Openbare archiefstukken kunnen online worden aangevraagd en gereserveerd. U kunt dit ook via de terminals in de studiezaal van het Nationaal Archief doen. Om te kunnen reserveren dient u de volgende stappen te volgen:
U maakt een profiel aan op www.gahetna.nl, en logt vervolgens in
Via de archiefinventaris (alleen de beschrijvingen met rode nummers) selecteert u het gewenste archiefstuk door op de knop 'Reserveren' te klikken
In het volgende scherm geeft u aan op welke dag u het archiefstuk wilt inzien
Indien u zich bevindt in de studiezaal en een tafelnummer heeft ontvangen kunt u dit nummer vermelden. Als u geen tafelnummer heeft kunt u tafelnummer 777 laten staan
Vervolgens bevestigt u uw reservering door deze te versturen.
Verwant materiaal
Beschikbaarheid van kopieën
Beschrijving van de series en archiefbestanddelen
- ARCHIEF VAN HET COLLEGE VAN REGENTEN RESPECTIEVELIJK HET COLLEGE VAN TOEZICHT BIJ DE STRAFINSTELLINGEN TE BRIELLE, 1843 - 1889, I
  - Register van notulen van de vergaderingen; met bijlagen, 1877-1888.; 1; 1 deel
  - Agenda's van ingekomen stukken, 1843-1871.; 2-3; 2 delen
    Beide delen zijn aan de achterzijde gebruikt als brievenboek.
    - 1843 sep 13 - 1855 jan 2, 2
    - 1855 jan 31 - 1871 feb 27, 3
  - Ingekomen stukken, 1877-1878.; 4; 1 omslag
  - Kopieboeken van uitgaande brieven, 1843-1871.; 2-3
    De brieven zijn achterin de agenda's van ingekomen stukken afgeschreven,
    - 1843 okt 4 - 1855 jan 15, 2
    - 1855 jan 31 - 1871 mrt 2, 3
  - Kopieboek van uitgaande brieven, 1877-1889.; 5; 1 deel
  - Uitgaande stukken; concept, minuten en afschrift, 1846, 1856, 1862.; 6; 4 stukken
  - Jaarverslagen over 1875 en 1876; concepten, 1876, 1877.; 7; 2 stukken
    Beide jaarverslagen zijn niet compleet.
- ARCHIEF VAN DE CIPIER BIJ DE STRAFINSTELLINGEN TE BRIELLE, 1846 - 1888., II
  - Registers van inschrijving van gedetineerden in het Huis van Bewaring (model 1 en B), 1878-1888.; 8-10; 3 delen
    - 1878 nov 16 - 1885 apr 13 (model 1), 8
    - 1885 apr 20 - 1887 (model 1), 9
    - 1888 (model B), 10
  - Registers van inschrijving van gegijzelden om schulden (model 6), 1846-1877.; 11-13; 3 delen
    - 1846 aug - 1851 mrt, 11
    - 1850 apr - 1857 jan, 12
    - 1857 jul - 1877, 13
  - Register van inschrijving van voorlopig aangehoudenen (model C), 1888.; 14; 1 deel
    Dit deel is nooit gebruikt.